【裁判字號】    99,交聲,536
【裁判日期】    990507
【裁判案由】    交管條例聲異
【裁判全文】
臺灣板橋地方法院交通事件裁定         99年度交聲字第536號
移送機關    交通部公路總局臺北區監理所
異  議  人  甲○○
上列異議人即受處分人因違反道路交通管理處罰條例案件，對於
交通部公路總局臺北區監理所中華民國99年2 月24日北監自裁字
第裁40-ZIQ024902號裁決處分聲明異議（舉發案號：內政部警政
署國道公路警察局99年1 月25日公警局交字第ZIQ024902 號），
本院裁定如下：
    主  文
原處分撤銷。
    理  由
一、原處分意旨略以：異議人即受處分人甲○○所有之車號0170
    -MS 號自用小客車，於民國98年11月1 日14時56分許，經人
    駕駛行經國道公路頭城收費站北向第2 車道，因有「汽車行
    駛於應繳費之公路不依規定繳費」之違規行為，經內政部警
    政署國道公路警察局以科學儀器取得證據資料，製單對於該
    車所有人即異議人逕行舉發，遂依道路交通管理處罰條例第
    27條第1 項規定裁處罰鍰新臺幣（下同）3 千元。
二、異議意旨略以：異議人承認其駕駛上開自用小客車，於上揭
    時、地，確實有不依規定繳納通行費之違規事實。惟其於99
    年2 月11日收到罰單時，已經逾期，需加罰為3 千元，經向
    收費站查詢，始知該罰單原是寄到戶籍地，而非車籍地，導
    致異議人無法如期收受罰單自動繳納，對於加罰表示不服等
    語。
三、按汽車行駛於應繳費之公路、橋樑、隧道或輪渡，不依規定
    繳費者，處汽車所有人或駕駛人3 千元以上6 千元以下罰鍰
    ，並追繳欠費，道路交通管理處罰條例第27條第1 項定有明
    文。又交通部臺灣區○道○○○路局（下稱高公局）為辦理
    計次電子收費作業，依公路法第24條及公路通行費徵收管理
    辦法（以下簡稱本辦法）訂定「交通部臺灣區○道○○○路
    局電子收費作業管理要點」，由高公局依本辦法第17條委託
    民間機構（以下簡稱營運單位）建置自動化電子收費機制，
    辦理通行費徵收業務。高公局為辦理電子收費申裝及欠費追
    繳作業，依據本辦法相關規定，另訂定「交通部臺灣區○道
    ○○○路局電子收費申裝及欠費追繳作業注意事項」，依該
    注意事項第13條第1 項、2 項規定：「車輛不依規定繳納通
    行費，營運單位之自動收費系統應將該用路人車輛之車種、
    牌照號碼、通行時間、地點、行駛方向等予以記錄並照相或
    錄影存記。營運單位應依高公局查明之車籍資料，製發『補
    繳通行費及作業處理費通知單』，追繳通行費並加收作業處
    理費用。但因系統因素致無法完成扣款交易者，不另收作業
    處理費。」；第16條第1 款規定：「不照章繳費且符合下列
    情形之一者，依法舉發：(一)未申裝、使用已掛失、停用及暫
    停服務車內設備單元行駛電子收費車道。(二)未申裝車內設備
    單元，而使用非登記所屬之車內設備單元。(三)國道客運業者
    使用經本局停權之車內設備單元。」；第17條規定：「用路
    人應依『補繳通行費及作業處理費通知單』所列金額及繳費
    期限完成補繳，逾補繳期限截止日未繳納者，依法舉發。」
    準此，並參酌交通部臺灣區○道○○○路局頭城收費站曾經
    委託遠通電收公司以掛號郵件向異議人寄發通行費補繳通知
    單，有該收費站99年2 月22日高頭稽字第0990000337號函及
    送達證書影本各1 份附卷可稽，可見高公局顯係認定異議人
    所有之上開自用小客車，縱有「汽車行駛於應繳費之公路不
    依規定繳費」之違規行為，亦應先由營運單位於採證後，製
    發「補繳通行費及作業處理費通知單」，向異議人追繳通行
    費及作業處理費用，而於逾補繳期限截止日仍未繳納之情況
    下，始可依法舉發。
四、次按處理違反道路交通管理事件，有關文書送達之規定，依
    行政程序法之規定，違反道路交通管理事件統一裁罰標準及
    處理細則第3 條定有明文。而行政程序法中對於文書送達，
    於應受送達人之住居所、事務所或營業所為之；於應送達處
    所不獲會晤應受送達人時，得將文書付與有辨別事理能力之
    同居人、受僱人或應送達處所之接收郵件人員；又送達不能
    依前2 條規定為之者，得將文書寄存送達地之地方自治或警
    察機關，並作送達通知書2 份，1 份黏貼於應受送達人住居
    所、事務所、營業所或其就業處所門首，另1 份交由鄰居轉
    交或置於該送達處所信箱或其他適當位置，以為送達。前項
    情形，由郵政機關為送達者，得將文書寄存於送達地之郵政
    機關。寄存機關自收受寄存文書之日起，應保存3 個月，行
    政程序法第72條第1 項前段、第73條第1 項、第74條分別定
    有明文。是營運單位受行政機關之委託，向車籍所有人送達
    「補繳通行費及作業處理費通知單」，應依上揭規定完成送
    達程序，始屬合法。否則，因不生合法追繳之效力，舉發機
    關遽予舉發，即於法有違。
五、經查：
  (一)本件異議人即受處分人甲○○駕駛其所有之車號0170-MS 號
    自用小客車，於98年11月1 日14時56分許，通過國道公路頭
    城收費站北向第2 車道，有不依規定繳納通行費之違規行為
    ，為異議人自承不諱，且有採證照片1 幀可憑，此部分之事
    實固堪認定。惟依上開說明，並非一律立即舉發，應先由營
    運單位於採證後，製發「補繳通行費及作業處理費通知單」
    ，向異議人追繳通行費及作業處理費用，而於逾補繳期限截
    止日仍未繳納之情況下，始可依法舉發。
  (二)交通部臺灣區○道○○○路局頭城收費站固曾委託營運單位
    即遠通電收公司以掛號郵件向異議人寄發通行費補繳通知單
    ，此有該收費站99年2 月22日高頭稽字第0990000337號函及
    送達證書影本各1 份附卷可稽。但依諸上揭送達證書所示，
    營運單位當時係以郵寄方式將該通知單送至「雲林縣元長鄉
    西庄19號」，因郵務人員未獲會晤本人，亦無受領文書之同
    居人、受雇人或應受送達處所接收郵件人員，而於98年12月
    10日寄存於元長郵局。而異議人之住所係在「臺北縣板橋市
    縣○○道3 段273 號4 樓」，另其向監理機關登記之車籍地
    則在「臺北縣板橋市○○路16巷2 弄6 號」，此據異議人陳
    明在卷，且觀舉發通知單所載地址甚灼。姑不論本件營運單
    位通行費補繳通知單之送達，未向異議人之住所為之，甚至
    連上開車籍登記地址亦付之厥如，洵難認已生合法送達之效
    力。從而，本件通行費補繳通知單既未合法送達，受處分人
    當然無從於補繳期限前為補繳，自不生合法追繳之效力。揆
    諸首開說明，舉發機關尚不得遽予舉發。
六、綜上所述，本件營運單位受行政機關之委託所製發之「補繳
    通行費及作業處理費通知單」，因尚未完成合法送達程序，
    尚不得對異議人予以舉發。原處分機關不查，逕依該等不合
    法之舉發而為裁罰，難認合法，爰將原處分均撤銷之，並應
    先責由營運單位依異議人之住居所送達通知單後，視其有無
    於期限內補繳，而為適法之處理。
七、依道路交通管理處罰條例第87條第2 項，道路交通案件處理
    辦法第20條，裁定如主文。
中    華    民    國    99    年    5     月    7     日
                  交通法庭  法  官  朱嘉川
以上正本證明與原本無異。
如不服本裁定應於送達後5 日內向本院提出抗告狀。
                            書記官  陳聖儒
中    華    民    國    99    年    5     月    7     日

司法院資訊處製作；財團法人民間司法改革基金會備份。
